臺灣高等法院刑事判決
                                   110年度上訴字第2591號
上  訴  人  
即  被  告  徐允斌
選任辯護人  廖駿豪律師                    
上列上訴人因詐欺等案件，不服臺灣新北地方法院110年度金訴
字第120號，中華民國110年6月4日第一審判決（起訴案號：臺灣
新北地方檢察署109年度偵字第34552、42550號），提起上訴，
本院判決如下：
    主  文
上訴駁回。
    犯罪事實
一、甲○○於民國109年6月15日透過報紙求職廣告，加入真實姓名
    、年籍不詳，自稱「鄭丞傑」、「邱先生」等人所屬詐欺集
    團，以每月底薪新臺幣（下同）3萬6000元，加計收取包裹
    每件1500元之報酬，擔任提領、轉交詐騙款項之「車手」工
    作，而與「鄭丞傑」、「邱先生」及所屬詐欺集團成員（無
    證據證明未滿18歲）意圖為自己不法之所有，基於三人以上
    共同詐欺取財及掩飾、隱匿犯罪所得去向之洗錢犯意聯絡，
    由集團成員於109年6月19日以電話聯繫乙○○，佯為其友謝瑩
    玲急用金錢借款周轉，致乙○○陷於錯誤，於同日下午2時30
    分許，前往高雄市○○區○○○路000號元大銀行博愛分行臨櫃匯
    款15萬元至黃靜婷所有之兆豐國際商業銀行帳號0000000000
    0號帳戶（下稱黃靜婷兆豐銀行帳戶），甲○○則依「鄭丞傑
    」指示，於109年6月20日上午8時許，前往臺鐵板橋站寄物
    櫃拿取黃靜婷兆豐銀行帳戶金融卡、存摺，旋於同日上午8
    時19分、8時48分、8時53分許，按「鄭丞傑」告知之密碼，
    在新北市○○區縣○○道○段0號全家便利商店板橋東站店、信義
    路71號全家便利商店板橋信義店，以自動櫃員機分別提領2
    萬元、8000元、1000元後，於同日晚間某時許，在臺北市西
    門町某處，將上開款項及黃靜婷兆豐銀行帳戶金融卡、存摺
    交付「邱先生」繳回，以此方式，製造金流斷點，致無從追
    查，而掩飾、隱匿該犯罪所得之去向。嗣因乙○○察覺有異報
    警處理，經警循線查悉上情。
二、案經乙○○訴由內政部警政署鐵路警察局臺北分局、新北市政
    府警察局板橋分局移送臺灣新北地方檢察署檢察官偵查起訴
    。
    理  由
壹、證據能力：
　　本件認定犯罪事實所引用之證據，皆無證據證明係公務員違
    背法定程序所取得，又檢察官、被告甲○○及辯護人於本院審
    理時均同意作為證據（本院卷第80至81頁），復經審酌該等
    證據製作時之情況，尚無顯不可信與不得作為證據之情形，
    亦無違法不當與證明力明顯過低之瑕疵，且與待證事實具有
    關聯性，認為以之作為證據應屬適當，依刑事訴訟法第158
    條之4反面解釋及第159條之5規定，認均有證據能力。
貳、實體部分：　　
一、認定犯罪事實之證據及理由：
  ㈠上揭事實，業據被告於警詢、檢察官訊問、原審及本院審理
    時坦承不諱（臺灣新北地方檢察署109年度偵字第34552號偵
    查卷宗【下稱34552偵卷】第10至14、59至62頁、臺灣新北
    地方檢察署109年度偵字第42550號偵查卷宗【下稱42550偵
    卷】第8至11頁、原審卷第119頁、本院卷第82至83頁），並
    經證人即告訴人乙○○於警詢時證述綦詳（34552偵卷第17至1
    9頁），且有被告與上開詐欺集團成員之LINE對話紀錄（345
    52偵卷第76至140頁）、全家便利商店及自動櫃員機監視錄
    影畫面擷圖（34552偵卷第21至22頁、42550偵卷第27至28、
    30頁）、提領紀錄暨ATM設置地點明細表（42550偵卷第25頁
    ）、元大銀行國內匯款申請書（34552偵卷第31頁）、兆豐
    國際商業銀行帳號00000000000號客戶基本資料表、客戶電
    子銀行自行/被代理行交易查詢結果、客戶存款往來交易明
    細表（34552偵卷第27至29頁、42550偵卷第72-1頁）附卷可
    資佐證，俱徵被告前揭任意性自白與事實相符，堪信為真。
    又檢察官起訴書援引黃靜婷兆豐銀行帳戶交易明細表作為被
    告提領款項之證據（34552偵卷第29頁），其上明確記載被
    告提領金額依序為2萬元、8000元、1000元，是起訴書犯罪
    事實欄有關被告提領「2萬元、9,000元、1,000元」，其中
    「9,000元」部分顯係誤載，應予更正。
　㈡洗錢防制法於105年12月28日修正公布，並於106年6月28日生
    效施行（下稱新法）。修正前該法（下稱舊法）將洗錢行為
    區分為將自己犯罪所得加以漂白之「為自己洗錢」及明知是
    非法資金，卻仍為犯罪行為人漂白黑錢之「為他人洗錢」兩
    種犯罪態樣，且依其不同之犯罪態樣，分別規定不同之法定
    刑度。惟洗錢犯罪本質在於影響合法資本市場並阻撓偵查，
    不因為自己或為他人洗錢而有差異，且洗錢之行為模式不祇
    一端，上開為自己或為他人洗錢之二分法，不僅無助於洗錢
    之追訴，且徒增實務事實認定及論罪科刑之困擾。故而為澈
    底打擊洗錢犯罪，新法乃將洗錢行為之處置、多層化及整合
    等各階段，全部納為洗錢行為，而於新法第2條規定：「本
    法所稱洗錢，指下列行為：意圖掩飾或隱匿特定犯罪所得
    來源，或使他人逃避刑事追訴，而移轉或變更特定犯罪所得
    。掩飾或隱匿特定犯罪所得之本質、來源、去向、所在、
    所有權、處分權或其他權益者。收受、持有或使用他人之
    特定犯罪所得。」且為避免舊法時期過度限縮洗錢犯罪成立
    之可能，亦模糊前置犯罪僅在對於不法金流進行不法原因之
    聯結而已，造成洗錢犯罪成立門檻過高，洗錢犯罪難以追訴
    。故新法就其中採取門檻式規範者，明定為最輕本刑為6 個
    月以上有期徒刑之罪，並將「重大犯罪」之用語，修正為「
    特定犯罪」；另增列未為最輕本刑為6個月以上有期徒刑之
    罪所涵括之違反商標法等罪，且刪除有關犯罪所得金額須在
    5百萬元以上者，始得列入前置犯罪之限制規定，以提高洗
    錢犯罪追訴之可能性。從而新法第14條第1項所規範之一般
    洗錢罪，必須有第3 條規定之前置特定犯罪作為聯結，始能
    成立。以日益猖獗之詐欺集團犯罪為例，詐欺集團向被害人
    施用詐術後，為隱匿其詐欺所得財物之去向，而令被害人將
    其款項轉入該集團所持有、使用之人頭帳戶，並由該集團所
    屬之車手前往提領詐欺所得款項得逞，檢察官如能證明該帳
    戶內之資金係本案詐欺之特定犯罪所得，即已該當於新法第
    14條第1 項之一般洗錢罪。另過去實務認為，行為人對犯特
    定犯罪所得之財物或利益作直接使用或消費之處分行為，或
    僅將自己犯罪所得財物交予其他共同正犯，祇屬犯罪後處分
    贓物之行為，非本條例所規範之洗錢行為，惟依新法規定，
    倘行為人意圖掩飾或隱匿特定犯罪所得來源，而將特定犯罪
    所得直接消費處分，甚或交予其他共同正犯予以隱匿，而由
    共同正犯以虛假交易外觀掩飾不法金流移動，即難認僅單純
    犯罪後處分贓物之行為，應仍構成新法第2條第1 或2 款之
    洗錢行為（最高法院108 年度台上字第2425號、第2500號判
    決意旨參照）。本件告訴人乙○○遭詐騙匯款至黃靜婷兆豐銀
    行帳戶，其款項為被告及所屬詐欺集團成員犯刑法第339條
    之4第1項第2款之罪而得，自屬特定犯罪之所得，被告擔任
    「車手」提領該人頭帳戶內之金錢，轉交上手「邱先生」傳
    遞，即足掩飾、隱匿該等特定犯罪所得之去向，即已該當洗
    錢防制法第2條第2款、第14條第1項之洗錢行為。
　㈢又共同正犯之成立，祇須具有犯意之聯絡，行為之分擔，既
    不問犯罪動機起於何人，亦不必每一階段犯行，均經參與；
    共同正犯之意思聯絡，原不以數人間直接發生者為限，即有
    間接之聯絡者，亦包括在內（最高法院34年上字第862號、7
    7年台上字第2135號判例意旨參照）。而共同正犯間，非僅
    就其自己實施之行為負其責任，並在犯意聯絡之範圍內，對
    於他共同正犯所實施之行為，亦應共同負責；共同實施犯罪
    行為之人，在合同意思範圍以內，各自分擔犯罪行為之一部
    ，相互利用他人之行為，以達其犯罪之目的者，即應對於全
    部所發生之結果，共同負責（最高法院32年上字第1905  號
    、28年上字第3110號判例意旨參照）。現今詐騙集團為逃避
    警方查緝，多採分工方式為之，屬多人分工共同完成之集團
    性犯罪，除有集團首謀之人外，尚區分為實施詐欺之人與拿
    取詐欺所得之人，均為集團性犯罪不可或缺之角色，倘有其
    中某一環節脫落，將無法順遂達成詐欺之結果。因此，此種
    詐欺集團之各成員，固因各自分工不同，不會自始至終均參
    與每個角色之行為，惟其等均係基於自己犯罪之意思，而與
    其他成員間有共同詐欺被害人之犯意聯絡，利用彼此行為，
    以達成共同詐欺取財之犯罪結果，自應對於全部結果共同負
    責。被告參與「鄭丞傑」、「邱先生」所屬詐欺集團擔任提
    領贓款之「車手」，由集團成員以電話聯繫詐騙告訴人，被
    告再持黃靜婷兆豐銀行帳戶金融卡提領告訴人匯入之款項後
    ，轉交「邱先生」繳回，以促使該集團成員得以順利完成詐
    欺取財之行為，足徵被告係基於自己犯罪之意思參與集團之
    分工，分擔犯罪行為之一部，並利用他人之行為，以達詐欺
    犯罪之目的，雖與集團全部成員間未必直接聯絡，惟其等既
    彼此分工各自分擔整體犯罪過程，依前揭說明，被告自應就
    本件詐欺集團所為，與其他詐欺集團成員共同負責。而該詐
    欺集團除被告外，復有女性成員負責向告訴人施用詐術，及
    指揮被告取款之「鄭丞傑」、向被告回收款項與人頭帳戶之
    「邱先生」，足認本案共同參與詐欺取財犯行之共犯人數已
    達三人以上無疑。
　㈣綜上，本案事證明確，被告犯行堪予認定，應依法論科。
二、論罪：
　㈠核被告所為，係犯刑法第339條之4第1項第2款之三人以上共
    同詐欺取財罪、洗錢防制法第14條第1項之一般洗錢罪。
　㈡被告與「鄭丞傑」、「邱先生」及所屬詐欺集團成員就上開
    犯行，互有犯意聯絡及行為分擔，皆為共同正犯。
　㈢被告以黃靜婷之兆豐銀行帳戶金融卡多次提款，係基於同一
    犯意，在密切接近之時間、地點賡續而為，各次提款行為之
    獨立性極為薄弱，應視為數個舉動之接續施行，合為包括之
    一行為評價，論以接續犯。
　㈣被告以一行為同時觸犯三人以上共同詐欺取財罪、一般洗錢
    罪，為想像競合犯，應依刑法第55條規定，從一重之三人以
    上共同詐欺取財罪處斷。
　㈤被告前因違反槍砲彈藥刀械管制條例案件，經臺灣新北地方
    法院以107年度簡字第1號判處有期徒刑2月確定，於107年4
    月20日易科罰金執行完畢，有本院被告前案紀錄表可佐，其
    於徒刑執行完畢後5年內故意再犯本件有期徒刑以上之罪，
    為累犯。參酌司法院釋字第775號解釋意旨，衡酌被告前因
    違反槍砲彈藥刀械管制條例案件受刑之科處，執行完畢後，
    本應認知個人行為之重要性，謹慎自制，竟仍不知自律，於
    5年內再犯本件詐欺等罪，顯見其自制力薄弱，對於刑罰之
    反應力明顯不足，偏差行為未獲矯正，是認加重被告之最低
    本刑，尚不生行為人所受刑罰超過其所應負擔罪責之情形，
    應依刑法第47條第1項規定，加重其刑。
  ㈥按犯罪之情狀顯可憫恕，認科以最低度刑仍嫌過重者，得酌
    量減輕其刑，刑法第59條定有明文。考其立法意旨，科刑時
    原即應依同法第57條規定審酌一切情狀，尤應注意該條各款
    所列事項，以為量刑標準。刑法第59條所謂「犯罪之情狀顯
    可憫恕」，自係指裁判者審酌第57條各款所列事項以及其他
    一切與犯罪有關之情狀之結果，認其犯罪足堪憫恕者而言（
    即犯罪另有其特殊之原因與環境等等），即必於審酌一切之
    犯罪情狀，在客觀上顯然足以引起一般同情，認為縱予宣告
    法定最低刑度猶嫌過重者，始有其適用（最高法院45年台上
    字第1165號、51年台上字第899 號判例意旨參照）。邇來詐
    欺犯罪甚囂塵上，詐騙手法層出不窮，所獲不法款項更藉由
    「車手」、「收水」等層層轉遞方式遭掩飾、隱匿去向，被
    告雖非詐欺集團核心地位，然其行為已助長詐欺風氣，更使
    詐騙首腦、主要幹部得以隱身幕後，難以追查、取回贓款，
    不僅造成被害人財產損害，更嚴重影響經濟秩序，危害金融
    安全與社會治安，犯罪情狀並非輕微，客觀上實無足以引起
    一般人同情、顯可憫恕之處，難認對被告科以最低度刑尤嫌
    過重，而有情輕法重之弊，自無刑法第59條規定之適用餘地
    。
三、維持原判決之理由： 
  ㈠原審以被告犯三人以上共同詐欺取財罪、一般洗錢罪，事證
    明確，審酌被告四肢健全，正值壯年，不思正途賺取所需，
    貪圖不願付出勞力卻能輕鬆賺錢的方式，加入本案詐欺集團
    擔任「車手」工作，不僅缺乏法治觀念，更漠視他人財產權
    ，且以詐欺集團利用集團間的多人分工遂行犯罪之模式，集
    團上游又刻意製造成員間之斷點，使偵查機關難以往上追緝
    ，詐欺集團首腦繼續逍遙法外，而不法所得之金流層轉，無
    從追蹤最後去向，造成告訴人財產無法追回及社會互信基礎
    破毀，衍生嚴重社會問題，被告明知此節，卻貪圖一己私利
    ，所為應予非難，復考量被告本案所涉「車手」犯行提領之
    金額數目，及被告犯後坦承犯行，態度尚佳，兼衡被告自陳
    大學畢業之智識程度，無需扶養親屬之家庭狀況，目前擔任
    保全，曾任職業務員、理賠調查員、貿易公司助理，月入約
    3 萬5000元至4 萬元左右（原審卷第121 頁）等一切情狀，
    量處有期徒刑1年2月。併就沒收部分敘明：被告雖約定以每
    月薪資3萬6000元，加計收取包裹每件1500元之報酬擔任「
    車手」，然本案並無證據證明被告業已實際領取而有所得，
    爰不予宣告沒收、追徵。核其認事用法均無違誤，量刑亦屬
    妥適。
　㈡被告上訴意旨略以：被告受身心障礙影響，在工作選擇上思
    慮不周，因而參與詐欺集團，犯後均坦承犯行，並因另案支
    付多筆和解金，經濟狀況惡化，原審未考量被告之精神病症
    適用刑法第59條規定減輕其刑，量刑實屬過重。
　㈢量刑輕重，係屬為裁判之法院得依職權自由裁量之事項，苟
    其量刑已以行為人之責任為基礎，並斟酌刑法第57條各款所
    列情狀，在法定刑度內，酌量科刑，無偏執一端，致明顯失
    出失入之情形，自不得指為不當或違法。經查，被告雖罹患
    雙向情感疾患，躁型，屬輕度身心障礙，有中華民國身心障
    礙證明、臺北市立聯合醫院診斷證明書在卷供參（本院卷第
    23、25頁），然其症狀「可能出現情緒不穩、暴躁易怒」，
    實為現代社會中，一般人在家庭、工作、經濟、人際等各種
    壓力下常見問題，且被告既有病識感，自104年2月26日起即
    持續就診治療，依卷附被告與詐欺集團成員LINE對話紀錄及
    提領款項之錄影畫面翻拍照片顯示（34552偵卷第21至22、7
    6至140頁、42550偵卷第27至28、30頁），被告不論於應徵
    過程或聯繫取款，與集團成員均能正常溝通應答，進退有禮
    ，提領款項時神態自若，殊無受精神病症影響之情狀，況被
    告早於104年2月26日即因前開病症就診治療，其於5年後之1
    09年6月間參與詐欺集團從事「車手」工作，顯係為月薪3萬
    6000元、加計收取包裹每件1500元之豐厚報酬所誘，與所罹
    雙向情感疾患無關，考量被告加入詐欺集團擔任「車手」，
    助長詐欺風氣，更製造金流斷點，增加檢警查緝困難，嚴重
    危害金融安全與社會治安，犯罪情狀顯非輕微，並無情堪憫
    恕之處，自無刑法第59條規定之適用，此經本院說明如前。
    原審量定刑期，復已就被告之犯罪情節、工作所得、家庭生
    活狀況及被告坦承犯行之犯後態度等刑法第57條所列各款情
    狀，詳為斟酌，在適法範圍內行使其量刑之裁量權，核無違
    法或不當之情形。
　㈣從而，被告仍執前詞提起上訴，為無理由，應予駁回。
據上論斷，應依刑事訴訟法第368條，判決如主文。
本案經檢察官許慈儀提起公訴，由檢察官周啓勇到庭執行職務。
中　　華　　民　　國　　110 　年　　10　　月　　13　　日
                  刑事第三庭    審判長法　官  張惠立    
                                      法　官  劉兆菊
                                      法　官  廖怡貞
以上正本證明與原本無異。
如不服本判決，應於收受送達後20日內向本院提出上訴書狀，其
未敘述上訴之理由者並得於提起上訴後20日內向本院補提理由書
（均須按他造當事人之人數附繕本）「切勿逕送上級法院」。
                                      書記官  劉芷含
中　　華　　民　　國　　110 　年　　10　　月　　13　　日

附錄本案論罪科刑法條全文：
中華民國刑法第339條之4
犯第339條詐欺罪而有下列情形之一者，處1年以上7年以下有期
徒刑，得併科1百萬元以下罰金：
一、冒用政府機關或公務員名義犯之。
二、三人以上共同犯之。
三、以廣播電視、電子通訊、網際網路或其他媒體等傳播工具，
    對公眾散布而犯之。
前項之未遂犯罰之。

洗錢防制法第14條
有第二條各款所列洗錢行為者，處7年以下有期徒刑，併科新臺
幣5百萬元以下罰金。
前項之未遂犯罰之。
前二項情形，不得科以超過其特定犯罪所定最重本刑之刑。